臺灣花蓮地方法院刑事判決　　　　　　　　　　　　　　　九十年度易字第九四號
　　公　訴　人　臺灣花蓮地方法院檢察署檢察官
　　被　　　告　乙○○
右列被告因侵占案件，經檢察官提起公訴（八十九年度偵字第一六六二號），本院判
決如左：
    主  文
乙○○意圖為自己不法之所有，而侵占離本人所持有之物，處罰金伍仟元，如易服勞
役，以參佰元折算壹日。
    事  實
一、乙○○曾麻醉及煙毒案件，現仍假釋中，猶不知警惕，為替楊明昇向丙○○催討
    債務，而於民國八十九年五月十三日二十三時十五分許，當乙○○看到丙○○與
    其妻丁○○剛從外面開車回來，正在花蓮市○○○街與商校街交岔口附近停車之
    際，乃著由甲○○（經檢察官為不起訴處分）將車停在劉某汽車之左側，以堵住
    丙○○夫婦之去處，乙○○下車後即質問丙○○欠楊明昇之債務要如何解決，而
    與與丙○○發生拉扯扭打後，因丙○○跑離現場而將其所有之黑色手提包放置在
    現場，乙○○見狀，竟意圖為自己不之所有，趁機將該手提包（內裝有丙○○所
    有行動電話手機二支、身分證、汽、機車駕照、中國信託金融卡各一張、現金九
    千九百五十元）取走，而侵占入己。嗣經丙○○向花蓮分局報案後，由警方策動
    乙○○到案，並取出丙○○所有之黑色手提包。
二、案經花蓮縣警察局花蓮分局移送臺灣花蓮地方法院檢察署檢察官偵查起訴。
    理  由
一、訊據被告乙○○固不否認與告訴人丙○○爭執當時，有由現場拿走丙○○所有之
    黑色皮包之事實，惟辯稱：那皮包本來是放在引擎蓋上面，後來掉在地上，我因
    為亦有帶一個黑色皮包，所以離開時我就以為是我的就把它拿走了云云，經查：
（一）右揭事實，業據被害人丙○○指訴八十九年五月十三日晚間十一點多駕車搭載
      妻子潘秋月要回到商校街住處時，在國盛二街與商校街口碰到乙○○開車攔住
      我們，乙○○下車後，他一隻手打電話身體靠著我車子的車門，我當時帶一個
      大型的黑色手提包，我下車時有拿下車放在車前引擎蓋上面，後來與乙○○發
      生拉扯扭打，他叫小弟到車子底下去拿「傢伙」出來，而我則跑去我住處大樓
      拿棍子出來後，手提包就不見了，他只有把手提包拿走，我當時放在手提包旁
      邊的點心他沒有拿走等語綦詳，有本院九十一年四月二十三日筆錄可稽，核與
      被害人在警、偵訊時所陳述當時與乙○○扭打離開後，手提包遭乙○○拿走之
      情節相符，亦核與當時在場之丙○○妻子潘秋月證述該黑色手提包當時如何遭
      被告取走之情節相符。
（二）查被告黃正與當時確為質問丙○○積欠楊明昇債務問題，而下車至丙○○所駕
      駛自小客車車旁叫丙○○下車後，在該車旁對之質問債務償還問題，已為被告
      所自承，衡情在此情形下，被告縱有同為黑色手提包，並無帶下車之可能，更
      無將丙○○之手提包誤認為己有之可能。再被害人丙○○所有之手提包當時係
      放在其所駕駛之自小客車引擎蓋上，且該手提包旁邊同時亦放有點心食品等物
      ，除經丙○○指證甚詳外，質之被告亦自認當時食物飲料掉了滿地，均有本院
      筆錄可查，則該手提包係連同其他整包食品一同放置在丙○○汽車引擎蓋上，
      在客觀上極易辨識，無誤認之可能性。
（三）縱上，被告應無誤認丙○○之手提包為自己所有之可能，其主觀上應有不法所
      有之意圖，已甚明顯。此外，復有丙○○領回上開該手提包及放置其內物品而
      出具之贓證物品認領保管收據一紙附卷可稽，事証明確，被告犯行洵堪認定。
二、按刑法第三百三十七條所謂「離本人所持有之物」，係指物之離其持有，非出於
    本人之意思者而言，故除遺失物、漂流物外，凡非基於持有人之意思，一時脫離
    其本人所持有之物均屬「離本人所持有之物」。又刑法第三百三十七條之侵占脫
    離物罪，係即成犯，凡將離本人持有之物占為己有後，其為自己不法所有之意思
    與行為即為完成。核被告所為係犯刑法第三百三十七條之侵占離本人持有之物罪
    。爰審酌被告之素行不良，本案犯罪之動機、目的，所生對被害人之損害及犯罪
    後之態度尚佳等一切情狀，量處如主文所示之刑，並諭知易服勞役之折算標準。
三、公訴意旨另認：被告乙○○為替楊明昇向丙○○催討債務，乃四出尋找丙○○。
    於八十九年五月十三日二十三時十五分許，當乙○○看到丙○○與其妻丁○○剛
    從外面開車回來，正在花蓮市○○○街與商校街交岔口附近停車之際，乃著由甲○○將車停在劉某汽車之左側，以堵住丙○○夫婦之去處，乙○○下車後即兇悍
    的質問丙○○伊欠楊明昇之債務要如何解決，乙○○並以強暴之方法，出手攔阻
    丙○○，不讓丙○○離去，乙○○一面打行動電話聯絡人企圖挾持丙○○夫婦。
    丙○○見黃某來意不善，乃叫其妻趕快跑去報警，丁○○要跑離現場時，乙○○
    又出手要抓丁○○，以此強暴之方法、妨害丙○○夫婦行動之自由，嗣後乙○○
    乃與丙○○發生拉扯，期間乙○○為遏止丙○○之反抗，乃故意喊叫甲○○把車
    上的槍拿下來，藉以恐嚇丙○○，使丙○○聽後心生畏懼。因認被告另涉犯刑法
    第三百零四條第二項、第一項之強制未遂罪嫌及同法第三百零五條之妨害自由罪
    嫌。本件公訴人認被告涉犯妨害自由及恐嚇罪嫌，係以告訴人丙○○與潘秋月夫
    婦之指訴，及參以當天丙○○夫妻見到被告後即要逃離，可見被告應有要妨害丙○○夫妻之行動自由及託詞把槍拿下來而恐嚇丙○○之情事等證據資為論據。惟
    訊據被告乙○○堅決否認有妨害丙○○夫妻離開之行為權利及對之恐嚇之犯行，
    辯稱當時係遭受丙○○毆打等語。經查：
（一）強制罪部分：
  １、告訴人丙○○在本院九十一年四月二十三日訊問時，指陳當時情形為：當天晚
      上我跟我太太開車要回到商校街的住處，車正停好時，乙○○就同他的小弟甲○○直接將車開到我車門旁邊擋住，等他的小弟下車後，他才叫我下車，因為
      我知道他是向我要債的，我就叫我太太先跑回家，這時候乙○○交代他的小弟
      攔著我太太，我聽到後情急之下就和乙○○拉扯，這時候我太太就跑回去報案
      ，因為乙○○擋住不讓我離開，我就拉他的衣服把他摔倒在地，他爬不起來，
      就叫他的小弟說到車子底下去拿「傢伙（台語）」，我看到他倒下去之後，我
      就趕快跑回去我住的大樓的地方，去拿了一根棍子準備要追打他們，等我拿棍
      子回到現場時，他們就已經開車走了；乙○○當時一隻手在打行動電話，我下
      車站在駕駛座車門旁之後，他人就擋在我身前，問我說欠楊明昇的錢什麼時候
      還；在乙○○被我摔倒地之後，就跟他的小弟講；「趕快去車上拿傢伙出來（
      台語）」，他當時沒有說傢伙是什麼，我也不知道他說的傢伙是槍、刀還是棍
      子，或是其他東西等語，均有本院筆錄可按，依告訴人所述之情形被告當時甫
      叫告訴人下車，質問其所欠債務何時清償時，即已遭告訴人拉扯後勺倒在地之
      情形，被告並未實施任何強暴、脅迫手段，以妨害告訴人行使其離開之權利可
      言。
  ２、告訴人潘秋月在本院九十一年四月二十三日訊問時亦證述：當時乙○○在跟我
      先生講話時，我就趁機跑掉了，這時另一個人有在後面追，追幾步路，他就沒
      有追了，我就去管理員那邊借電話報警等語，核與上開丙○○所述：因為我知
      道他是向我要債的，我就叫我太太先跑回家，這時候乙○○交代他的小弟攔著
      我太太，我聽到後情急之下就和乙○○拉扯，這時候我太太就跑回去報案等情
      相符，足認被告當時並未實施任何強暴或脅迫之行為，以妨害潘秋月行使其離
      去權利之行為。
  ３、綜上，被告在對告訴人丙○○質問債務問題時，既未為任何強暴或脅迫之行為
      ，被告並未著手於強制行為之實施，則被告所為顯然與刑法第三百零四條強制
      罪之構成要件不符，不構成該罪。
（二）恐嚇罪部分：
  １、查依告訴人丙○○上開所述：在乙○○被我摔倒地之後，就跟他的小弟講；「
      趕快去車上拿傢伙出來（台語）」，他當時沒有說傢伙是什麼，我也不知道他
      說的傢伙是槍、刀還是棍子，或是其他東西等情，即可知，被告當時係對其小
      弟講去車上拿傢伙，並非對告訴人為上開言語，已難認係對告訴人實施恐嚇行
      為。
  ２、又依告訴人丙○○所描述當時情形，係被告乙○○被告訴人摔倒在地，爬不起
      來時，才叫其小弟往車上取「傢伙」，應可認定，其要取「傢伙」之目的係為
      對抗告訴人將其摔倒在地之情勢，此參酌告訴人當時立即跑回大樓取棍回到現
      場找被告等人等情以觀，應屬雙方於拉扯扭打之後，進而找尋武器準備彼此對
      抗之行為，而非恐嚇行為之實施方屬真實。
  ３、再查公訴人認被告係叫其小弟到車上取槍枝以恐嚇丙○○，然據告訴人丙○○
      前揭所述：當時乙○○並沒有說傢伙是什麼，我也不知道他說的傢伙是槍、刀
      還是棍子，或是其他東西等語，亦難認被告有如公訴人所指以槍枝恐嚇告訴人
      之情事，再者，告訴人丙○○於聽聞被告叫其小弟到車上取「傢伙」後，立即
      跑回住處大樓取木棍一支，並返回事發現場欲追打被告等人，已據告訴人供述
      如前所述，則已可判斷，告訴人當時並無畏懼之意，復參以告訴人持木棍返抵
      現場時，被告等人已駕車離去，亦足認被告應無恐嚇告訴人之意，否則既有恐
      嚇之意，依理應持其所謂「傢伙」在該處等待告訴人，或進而前往找尋告訴人
      ，豈有反而駕車離開之理。足徵被告所稱並未恐嚇告訴人之辯解，係信而有徵
      ，其辯解自非不可採信。
（三）綜上所述，被告乙○○在對告訴人丙○○質問債務問題時，既未對告訴人丙○○、潘秋月夫妻為任何強暴或脅迫之行為，顯然被告並未著手於強制行為之實
      施，其所為顯然與刑法第三百零四條強制罪之構成要件不符，不構成該罪；另
      被告亦未對丙○○以任何方式實施恐嚇行為，且依當時情況告訴人亦無畏懼之
      情事，則被告所為亦不構成恐嚇罪，且當時亦無其他證人有耳聞被告有恐嚇告
      訴人之情事，既無證人之親聞作為補強告訴人指訴之補強證據，因而告訴人之
      指訴內容，又無法認屬真實且與構成要件不符，自難僅憑以告訴人為使被告受
      刑事訴追處分為目的之指訴，遽認被告涉有強制及恐嚇犯行。是依公訴人起訴
      所憑之證據資料，及本院依職權調查之全部證據結果，均無從證明被告確有公
      訴人所指之強制及恐嚇犯行，惟公訴意旨認此部分與前揭論罪科刑之侵占罪間
      ，有方法結果之牽連犯關係，屬裁判上之一罪，爰不另為無罪之諭知。
據上論斷，應依刑事訴訟法第二百九十九條第一項前段，刑法第三百三十七條、第四
十二條第二項，罰金罰鍰提高標準條例第一條前段、第二條，判決如主文。
中      華      民      國    九十一    年      五      月    二十四    日
                              臺灣花蓮地方法院刑事庭
                                  法  官  吳  順  龍
右正本證明與原本無異。
如對本判決不服，應於送達後十日內，向本院提出上訴狀。（應抄附繕本）告訴人或
被害人如對於本判決不服者，應具備理由請求檢察官上訴，其上訴期間之計算係以檢
察官收受判決正本之日期為準。
                                  法院書記官
中      華      民      國    九十一    年      五      月    二十九    日
附錄本判決論罪之法律條文：
刑法第三百三十七條：
意圖為自己或第三人不法之所有，而侵占遺失物、漂流物或其他離本人所持有之物者
，處五百元以下罰金。
